【裁判字號】    98,訴,674
【裁判日期】    980624
【裁判案由】    債務人異議之訴
【裁判全文】
臺灣臺北地方法院民事判決               98年度訴字第674號
原      告  甲○○
被      告  台灣中小企業銀行股份有限公司
法定代理人  丙○○
代  理  人  乙○○
                        陳報名.
上列當事人間債務人異議之訴事件，本院於民國98年6 月17日言
詞辯論終結，判決如下：
    主      文
原告之訴駁回。
訴訟費用由原告負擔。
    事實及理由
一、原告起訴主張：
    被告前在鈞院對原告聲請強制執行（即本院98年度司執字第
    11595 號），執行名義為基隆地方法院87年度基促字第1305
    號支付命令及確定證明書，惟被告據以聲請支付命令之借據
    係遭偽造，其上簽名及蓋章均非原告所為，印章亦非原告所
    有，被告對伊之借款債權並不存在，自不得據以聲請強制執
    行。為此，爰依強制執行第14條第1 項規定提起本件債務人
    異議之訴等語。並聲明：鈞院98年度司執字第11595 號清償
    債務強制執行事件，對原告所為強制執行程序應予撤銷。
二、被告則以：
    其於民國87年度間既依法合法取得基隆地方法院87年基促字
    第1305號支付命令及確定證明書為執行名義，並於88年度換
    發債權憑證（基院政民執慎1904字第46995 號債權憑證），
    今原告所主張之事由係發生於執行名義成立前，並不得依強
    制執行法第14條第1 項規定提起異議之訴等語，資為抗辯。
    並聲明：原告之訴駁回。
三、兩造不爭執之事實：
    (一)被告以基隆地院87年度基促字第1305號支付命令及確定證
      明書為執行名義，於基隆地院87年度執字第1940號債權人
      吳念諭與債務人王為祥拍賣抵押物事件參與分配，經該院
      於88年9 月9 日核發債權憑證。
    (二)被告嗣執前開債權憑證聲請強制執行（基隆地院88年執字
      第5022號），93年間再持以向臺灣板橋地方法院聲請強制
      執行（93年度執字第7469號），98年2 月12日再向本院聲
      請強制執行原告對訴外人國聯保全股份有限公司之薪資債
      權（案列98年度司執字第11595 號），本院民事執行處於
      98年2 月16日核發扣押命令，繼於98年3 月16日核發移轉
      命令。
四、本件經兩造於本院98年4 月30日言詞辯論期日整理後（見本
    院卷第17頁），兩造爭執之重點在於：
    (一)本院98年度司執字第11595 號清償債務強制執行事件之強
      制執行程序是否終結？
    (二)基隆地院87年度基促字第1305號支付命令100 萬元借據上
      「甲○○」簽名及印文真偽之事實是否為強制執行法第14
      條第1 項所定足以排除強制執行法之事由？
五、得心證之理由：
    (一)按債務人異議之訴，係以排除執行名義之執行力為目的，
      應限於強制執行程序終結前提起，始得為之，如強制執行
      程序業已終結，已無阻止強制執行之實益，自不得提起本
      訴（此觀強制執行法第14條第1 項規定自明）。而此所謂
      強制執行程序終結，係指執行名義之強制執行程序終結而
      言，執行名義之強制執行程序，進行至執行名義所載債權
      全部達其目的時，始為終結，故執行名義所載債權，未因
      強制執行達其目的以前，對於某一執行標的物之強制執行
      雖已終結，債務人仍得提起異議之訴（司法院院字第2776
      號解釋參照）。又依強制執行法第115 條之1 第2 項規定
      ：「前項債務於扣押後應受及增加之給付，執行法院得以
      命令移轉於債權人。」，惟執行法院所發之移轉命令，仍
      須將來薪資債權發生時，始生債權移轉之效力，且將來之
      薪資請求權，可能因債務人之離職，或職位變動，或調整
      薪津，而影響其存在或範圍，凡此種非確定之債權，均不
      適於發移轉命令，如執行已就此種債權發移轉命令，在該
      債權未確定受清償前，執行程序尚不能謂已終結（最高法
      院63年度第3 次民庭庭總會決議(六)亦可足參）。是以，執
      行法院縱可依上開規定就債務人之薪資債權核發移轉命令
      ，並為執行案件之報結，但就未到期部分之執行程序仍實
      則尚未終結，他債權人仍得為強制執行之聲請或參與分配
      ，否則將導致先聲請強制執行之債權人全部受償之不公平
      現象，亦易誘發債務人串通假債權人搶先聲請執行之機會
      ，難謂允洽。
    (二)經查，被告係於98年2 月12日持基隆地院88年9 月9 日基
      院政民執慎1904字第46995 號債權憑證（原執行名義為基
      隆地院87年度促字第1305號支付命令及確定證明書），以
      向本院民事執行處聲請強制執行原告之薪津債權，本院民
      事執行處業於98年2 月16日核發扣押命令，繼於98年3 月
      16日對原告之債務人國聯保全股份有限公司發移轉命令等
      情，此為兩造所不爭執，已如前述，且經本院依職權調閱
      前開聲請支付命令及強制執行案卷查核屬實，是揆諸前開
      說明，縱雖本院已於98年3 月16日核發移轉命令，然原告
      既未完全確定清償對於被告之債務，該強制執行程序即難
      認業已終結，原告提起本件債務人異議之訴，於法尚無不
      合。
    (三)至於原告雖主張被告據以聲請支付命令之借據係遭偽造，
      其上簽名及蓋章均非原告所為，印章亦非原告所有，被告
      對伊之借款債權並不存在云云。惟依強制執行法第14條第
      1 項規定：「執行名義成立後，如有消滅或妨礙債權人請
      求之事由發生，債務人得於強制執行程序終結前，向執行
      法院對於債權人提起異議之訴；如以裁判為執行名義時，
      其為異議原因之事實發生在前訴訟言詞辯論終結後者，亦
      得主張之。」。準此，債務人異議之訴，須以其主張消滅
      或妨礙債權請求事由，係發生於執行名義成立後者或在以
      裁判為執行名義時，其為異議原因之事實，係發生在前訴
      訟言詞辯論終結前，債務人始得於強制執行程序終結前提
      起之，若其主張此項事由，在執行名義成立之前或在言詞
      辯論終結之前，即已存在，則為執行名義之裁判縱有不當
      ，亦非異議之訴所能救濟（最高法院44年台上字第1472號
      判例闡述甚明）。又債務人對於支付命令未於法定期間合
      法提出異議者，支付命令與確定判決有同一效力，民事訴
      訟法第521 條第1 項定有明文，是確定之支付命令不僅有
      執行力，並有實體上確定力，若債務人嗣後得以訴訟予以
      否定，即牴觸其確定力，故異議之原因事實，須發生於執
      行名義成立後，並須為新發生之事由，其理甚明。本件被
      告前聲請基隆地院准予核發87年度促字第1305號支付命令
      ，並已對原告為合法送達，此經本院調取前開支付命令案
      卷核閱無誤。是原告於收受該支付命令後，若認該支付命
      令所據以請求之系爭借據上關於原告擔任連帶保證人之簽
      名、蓋章並非真正，即應於法定期間內聲明異議，使該支
      付命令失其效力，並於隨後之訴訟程序中為抗辯，乃原告
      竟不為異議之主張，而任由該支付命令確定，致被告據以
      聲請強制執行程序，今原告再以該執行名義成立前（即支
      付命令確定）已存在之事由（借據上連帶保證人之簽名、
      蓋章非真正）提起本件異議之訴，顯與前揭法條規定及判
      例意旨不符，原告據此提起本件債務人異議之訴，自非適
      法。
六、綜上所述，原告依強制執行法第14條第1 項之規定，請求撤
    銷本院98度司執字第11595 號清償債務強制執行事件所為之
    強制執行程序，為無理由，應予駁回。
七、據上論結，本件原告之訴為無理由，依民事訴訟法第78條，
    判決如主文。
中    華    民    國    98    年    6     月    24    日
                  民事第四庭    法  官  趙子榮
以上正本係照原本作成
如對本判決上訴，須於判決送達後20日內向本院提出上訴狀
中    華    民    國    98    年    6     月    24    日
                                書記官  謝榕芝


司法院資訊處製作；財團法人民間司法改革基金會備份。
